最高法院刑事判決　　　　　　一○○年度台上字第一七一○號
上　訴　人　曾萬定
選任辯護人　王炳輝律師
上列上訴人因違反公職人員選舉罷免法案件，不服台灣高等法院
台中分院中華民國九十九年十二月二十一日第二審判決（九十九
年度選上訴字第一九七二號，起訴案號：台灣南投地方法院檢察
署九十八年度選偵字第二二、三五、三六號），提起上訴，本院
判決如下：
    主  文
原判決撤銷，發回台灣高等法院台中分院。
    理  由
本件原判決撤銷第一審關於上訴人曾萬定部分之科刑判決，改判
論處上訴人共同對於有投票權之人，交付賄賂，而約其投票權為
一定之行使罪刑，固非無見。
惟按：(一)公職人員選舉罷免法第九十九條第一項賄選罪之構成要
件，以行為人主觀上具有行賄之犯意，而約使有投票權人為投票
權一定之行使或不行使；客觀上行為人所行求、期約或交付之賄
賂或不正利益，可認係約使投票權人為投票權之一定行使或不行
使之對價。而上開對價關係，在於行賄者之一方，係認知其所行
求、期約或交付之意思表示，乃為約使有投票權人為投票權一定
之行使或不行使；在受賄者之一方，亦應認知行賄者對其所行求
、期約或交付之意思表示，乃為約使其為投票權一定之行使或不
行使，始克成立。又收受賄賂之有投票權人及相對之行賄者，二
者乃必要共犯中之對向犯，以彼此之間相互對立之意思，業經合
致而成立犯罪。從而論處行賄者以對於有投票權之人，交付賄賂
，而約其投票權為一定之行使罪時，該有罪之判決書內，對於交
付賄賂對象之有投票權人究為何人，彼此已否達成意思之合致等
犯罪構成要件事實，自應予以明確之記載，並明其憑以認定之
證據及理由，始為適法。原判決認定上訴人係第十七屆南投縣縣
議員選舉第四選區竹山、鹿谷區之候選人，為求能順利當選，與
其支持者蔡明龍共同基於對有投票權之人交付賄賂而約其投票權
為一定行使之犯意聯絡，由上訴人於民國九十八年十一月下旬某
日，在其住處外，交付總額新台幣（下同）六十五萬元之千元現
鈔予蔡明龍以行賄有投票權人。蔡明龍即於九十八年十二月初之
某日晚間，交付二萬五千元現金與王壹和，由王壹和代表全家戶
四票有投票權人受領其中二千元，同時受託其餘二萬三千元以向
他人為投票行賄行為，並另交付五百元予王壹和作為向他人行賄
之代價。王壹和於受託收取該二萬三千元後，即與蔡明龍形成投
票行賄之犯意聯絡，且間接與上訴人形成相同之犯意聯絡，將該
二萬三千元於選舉前之不詳時間，向不詳之人行賄，並均約為投
票權之一定行使而發放完畢等情（見原判決第三頁(四)部分）。對
於王壹和究竟向何有投票權之人交付賄賂，彼等是否已就交付、
收受賄賂而約定投票權為一定行使達成意思之合致等構成要件事
實，並未明確記載；且理由內僅係依王壹和之供述，說明王壹和
係利用在住家附近散步或早上從田裡回家時，遇到認識的鄰居或
友人時，隨機發放，拜託他們支持上訴人，每個人約是給二千元
云云（見原判決第九頁倒數第十二行以下），並未說明其憑以認
定該鄰居或友人確係有投票權之人，及與王壹和間交付、收受賄
賂並約定投票權為一定行使之對立意思業經合致之依據，已有理
由不備之違法。又王壹和前揭供述，倘若屬實，其交付賄賂之對
象既均屬鄰居或友人，何以無法得悉其姓名？如以每票二千元計
，二萬三千元無法買得恰為整數之選票，且王壹和本人收受賄賂
之金額僅為每票五百元，是否可能以每票二千元之代價為上訴人
向他人行賄買票？均非無疑。實情究竟如何，自應詳為調查釐清
。原判決未遑勾稽詳察，遽為前述不利於上訴人之認定，亦嫌速
斷。(二)科刑判決書，須先認定犯罪事實，然後於理由內敘明其認
定犯罪所憑之證據，方足以資論罪科刑，如認定事實與其所採用
之證據，及認定之理由不相適合，即屬理由矛盾，其判決當然為
違背法令。原判決事實認定，蔡明龍另交付陳木良二萬元，由陳
木良代表全家戶投票權人五票受領其中之二千五百元，同時受託
其餘一萬七千五百元以預備向他人為投票行賄行為等情（見原判
決第三頁(三)部分）。惟其理由欄內引用陳木良於檢察官訊問時所
證「伊本來不收二萬元，但他（蔡明龍）就一直將錢推給伊，伊
就將二萬元放著，準備要還他，但去找他時都找不到他的人，後
來才知道他被收押了」等語（見原判決第八頁第六至八行）。倘
該證言為真，則其本人及其家中其他有投票權人與蔡明龍間，就
行、受賄及投票權之一定行使是否已有意思之合致，即待研求；
且就其餘一萬七千五百元部分，亦難認其主觀上有預備向他人為
投票行賄之犯意。原判決此部分認定之事實，與所採之證據不相
適合，難謂無證據上理由矛盾之違法。(三)原判決另認定蔡明龍託
林文章交付內有七萬五千元現金之紙袋予張永祿，以其中二千元
行賄張永祿，請其支持上訴人，約其為投票權之一定行使，而張
永祿即代表全家戶四票有投票權人受領該二千元，同時受託其餘
七萬三千元以預備向他人為投票行賄行為等情（見原判決第三頁
(五)部分）。認此部分上訴人除與蔡明龍、林文章成立共同投票行
賄罪外，其三人並與張永祿成立共同預備投票行賄罪云云。惟依
原判決理由之說明，張永祿收受該七萬五千元後，即將之存入其
設於台灣企銀之活期儲蓄存款帳戶中，該項事實，除經張永祿證
述綦詳外，並有台灣企銀活期儲蓄存款帳戶存摺外內頁影本一紙
可稽（見原判決第十一頁第四至七行）。惟依卷附之該存摺內頁
影本（見選偵字第二二號卷(一)第一八八頁），張永祿僅曾於九十
八年十一月二十五日存入現金十一萬元，並無存入七萬五千元之
紀錄，與其所證似有不符。且張永祿如確於收受上開款項後即將
之存入自己之銀行帳戶中，則其是否確有預備為上訴人投票行賄
之意思？亦滋疑義。自應明白審認，並於理由內論敘說明，始足
為正確適用法律之依據。原判決理由就此未有說明，亦嫌疏略。
上訴意旨，指摘原判決不當，非無理由，應認有撤銷發回更審之
原因。原判決敘明不另為無罪諭知部分，基於審判不可分原則，
併予發回。
據上論結，應依刑事訴訟法第三百九十七條、第四百零一條，判
決如主文。
中    華    民    國  一○○  年    四    月    八    日
                      最高法院刑事第九庭
                          審判長法官  石  木  欽  
                                法官  洪  佳  濱  
                                法官  韓  金  秀  
                                法官  段  景  榕  
                                法官  周  煙  平  
本件正本證明與原本無異
                                      書  記  官  
中    華    民    國  一○○  年    四    月   十四   日
                                                      Ｑ